【裁判字號】    97,訴,264
【裁判日期】    970522
【裁判案由】    返還不當得利
【裁判全文】
臺灣板橋地方法院民事判決               97年度訴字第264號
原      告  甲○○
訴訟代理人  王元勳律師
            李怡欣律師
被      告  乙○○
訴訟代理人  楊金順律師
複代 理 人  游朝義律師
上列當事人間請求返還不當得利等事件，經本院於民國97年5 月
8日 言詞辯論終結，判決如下：
    主  文
原告之訴及假執行之聲請均駁回。
訴訟費用由原告負擔。
    事  實 及 理  由
一、原告起訴主張：原告與被告於民國67年及72年共同集資購買
    台北縣中和市○○○段302-1 、302-4 、302-7 、296 、29
    7 地號農地及同縣永和市○○段15、19、21、22、23、24
    、25、26地號土地，並約定均登記於原告名下。92年7 月31
    日兩造經他人見證下達成協議，並於92年11月21日簽訂土地
    分配協議書，由被告分得合併分割後之永和市○○段19-3、
    19-5、26號地號共3 筆土地，而依上開土地分配協議書第2
    條約定應由被告負擔上開土地移轉登記所生之一切稅捐（如
    土地增值稅、贈與稅及行政規費），另第4 條亦約定「產權
    交付後（以中華民國92年8 月1 日為交付計算日）未移轉完
    成前，各自分得之土地其相關稅費、管理需各自負責與償付
    ，雙方皆不得延遲。」詎原告自92年8 月1 日將上開被告分
    得土地交付予被告占有使用後，被告非但未依上開土地分配
    協議書繳納土地增值稅以辦理所有權移轉登記，且更未依上
    開土地分配協議書第4 條約定繳納所分得土地之地價稅，致
    原告因仍為上開土地登記所有之納稅名義人而受到限制出境
    之不利處分，原告不得已始為被告代墊92至95年度地價稅共
    新台幣（以下同）1,631,252 元，嗣雖經原告發函催討，被
    告均置之不理，為此爰依不當得利及上開土地分配協議書第
    4 條之約定，聲明求為判決被告應給付原告1,631,252 元及
    自起訴狀繕本送達被告翌日起至清償日止按週年利率百分之
    5 計算之利息，並願供擔保請准宣告假執行。（至原告於起
    訴後另行具狀追加之備位聲明部分，本院另以裁定駁回之，
    併予敘明）
二、被告則以：系爭土地分配協議書所載之兩造合資購買土地，
    早經被告將權利讓與予訴外人丙○○（按係被告之子），並
    為原告所知悉，原告始因而與訴外人丙○○分別簽立系爭協
    議書及土地分配協議書，是該契約之當事人乃訴外人丙○○
    ，並非被告，原告以被告未履行上開土地分配協議書之義務
    而請求被告給付代墊之地價稅款，自屬無據。另系爭訴外人
    蔡分賢分得土地所以未辦理移轉登記原因乃因未能取得農地
    免稅證明致無力負擔鉅額土地增值稅，而依上開土地分配協
    議書第3 條約定，原告本應於未能取得農地免稅之優惠時配
    合為訴外人丙○○分得之土地產權確保之保全，惟原告嗣後
    竟違約拒絕為抵押權設定登記，復不提出地價稅單，訴外人
    丙○○自得拒絕繳納等語為辯。爰聲明請求駁回原告之訴及
    假執行之聲請，如受不利判決願供擔保請准免為假執行之宣
    告。
三、查原告主張兩造共同合資購買坐落台北縣中和市○○○段
    302-1 、302-4 、302-7 、296 、29 7地號及同縣永和市○
    ○段15、19、21、22、23、24、25、26地號土地，並約定將
    上開土地所有權登記於原告名下之事實，已據被告所不爭，
    並據原告提出上開土地所有權狀影本及土地登記謄本為證，
    足認真實。原告復以兩造於92年7 月31日簽立協議書，並於
    92年11月21日簽立土地分配協議書，由被告分得合併分割後
    之永和市○○段19-3、19-5、26號地號共3 筆土地，而依上
    開土地分配協議書第2 條約定應由被告負擔上開土地移轉登
    記所生之一切稅捐（如土地增值稅、贈與稅及行政規費），
    另第4 條亦約定「產權交付後（以中華民國92年8 月1 日為
    交付計算日）未移轉完成前，各自分得之土地其相關稅費、
    管理需各自負責與償付，雙方皆不得延遲。」之事實，並據
    原告提出協議書及土地分配協議書各1 件為證，因而主張被
    告應返還其所代墊之地價稅款等情，惟被告已抗辯伊早已將
    上開合資購買土地權利讓與予其子即訴外人丙○○，上開協
    議書及土地分配協議書之契約當事人均係訴外人丙○○，與
    其無涉等語。則本件首應審究者乃系爭協議書及土地分配協
    議書之契約，其相對當事人究係被告或訴外人丙○○？
四、查依原告提出之上開協議書之首所載之「立協議書人」乃記
    載甲方為原告，乙方為丙○○，並於起首載明「緣為甲乙雙
    方前共同出資購得坐落於永和市○○段15……、地號8 筆土
    地而登記予甲方名下壹事……」，末尾並經原告及丙○○分
    別於立協議書人甲、乙方欄下簽名蓋章，另上開土地分配協
    議書之首所載之「立協議書人」乃記載甲方代表人為原告，
    乙方代表人為丙○○，並於起首載明「緣為甲乙雙方前共同
    出資所購得坐落於永和市○○段15……、地號等合計共13筆
    土地並登記在甲方名下壹事……」，末尾並經原告及丙○○
    分別於甲方代表人及乙方代表人欄下簽名蓋章，分別有上開
    協議書及土地分配協議書各1 件足憑，而上開土地分配協議
    書立協議書人欄丙○○部分用語雖係「乙方代表人」，但對
    照原告方面亦係稱「甲方代表人」，足認該「代表人」三字
    應係贅詞，其契約當事人依其文義所載自當係原告與丙○○
    甚明。原告雖主張訴外人丙○○係代理其父即被告簽約云云
    ，但遍查上開協議書及土地分配協議書全文，並無任何有關
    係訴外人丙○○代理被告之意旨之用語，而訴外人丙○○復
    已到庭證稱：「（問：協議書及土地分配協議書，上面有你
    明名義的簽名及印章，是否你本人所簽名？提示並告以要旨
    ）是我簽的沒錯，我是以個人名義簽約，因為出資的購買土
    地權利歸屬於我，我不是以我父親代理人的名義簽約。」「
    （問：與原告甲○○出資購買的土地是你父親購買？）是的
    ，但後來因為我父親身體不好，所以才把購買的土地權利讓
    渡給我。」「問：簽約時有無告知原告甲○○，你父親已將
    購買土地的權利讓渡給你？）有，否則原告甲○○不會以他
    的名義與我簽約，見證人也都曉得。」（見本院97年4 月10
    日言詞辯論筆錄），並據被告提出原告所不爭之丙○○與蔡
    文土間於88年10月30日簽立有關系爭合資土地權利轉讓之協
    議書1 紙足憑，足認訴外人丙○○之真意亦顯係以自己名義
    與原告簽立上開協議書及土地分配協議書。而衡情原告如不
    知或未受通知被告已將系爭合資購買土地權利讓與予訴外人
    丙○○，於簽立上開協議書及土地分配協議書時，乃事關兩
    造間具有重大財產利益之合資土地分配，原告見係被告之子
    丙○○出面訂約，自當要求丙○○表明代理被告之意旨或出
    具被告授權書，豈有任令訴外人丙○○以自己名義訂約？是
    足見原告顯屬已知或已受通知，系爭合資土地被告權利已轉
    讓與訴外人丙○○之情形下，始與訴外人丙○○訂立本件協
    議書及土地分配協議書自明，原告主張訴外人丙○○係代理
    被告簽約云云，尚非有據，自不足採。
五、按債權為對於特定人之權利，債權人只能向債務人請求給付
    ，而不能向債務人以外之人請求給付。又債權債務之主體以
    締結契約之當事人為準，故凡以自己名義結約為債務之負擔
    者，無論其實際享用債權金額之人為何人，當然應由締結契
    約之當事人負歸償之責。最高法院18年上字第1953及1422號
    判例分別著有明文。本件被告就系爭兩造合資購買土地之權
    利既已於88年10月30日讓與予訴外人丙○○，並由丙○○於
    92年11月21日以自己名義與原告締結土地分配協議書，則原
    告主張依上開土地分配協議書第4 條之約定及不當得利規定
    ，請求返還所代墊之92至95年度地價稅款，自應向締約及享
    有該合資土地權利歸屬利益之訴外人丙○○為之，原告竟向
    被告為請求，尚屬無據，自不能准許。
六、綜上所述，原告請求被告應給付1,631,252 元及自起訴狀繕
    本送達被告翌日起至清償日止按週年利率百分之5 計算之利
    息，為無理由，應予駁回，其假執行之聲請亦因敗訴而失所
    依附，應併予駁回。
七、本件判決事證基礎已臻明確，兩造其餘攻擊防禦方法及所聲
    明證據，經核已與判決結果不生影響，爰不再一一論述，併
    予敘明。
八、結論：本件原告之訴為無理由，依民事訴訟法第78條判決如
    主文。
中    華    民    國    97    年    5     月    22    日
                  民事第三庭    法  官  朱耀平
以上正本係照原本作成
如對本判決上訴，須於判決送達後20日內向本院提出上訴狀
中    華    民    國    97    年    5     月    22    日
                                書記官  陳淑芳


司法院資訊處製作；財團法人民間司法改革基金會備份。
